臺灣宜蘭地方法院民事判決　　　　　　　 99年度訴字第289號
原　　　告　王國華
訴訟代理人　簡坤山律師
被　　　告　林俊佑
訴訟代理人　林正欣律師
上列當事人間損害賠償事件，本院於民國 100年9月8日言詞辯論
終結，判決如下：
    主      文
原告之訴駁回。
訴訟費用由原告負擔。
    事實及理由
一、原告起訴主張：原告於95年12月19日與訴外人簡子賀簽定買
    賣契約（下稱系爭買賣契約），約定將其所有坐落宜蘭縣羅
    東鎮○○段1981地號土地（於96年8月14 日分割增加同地段
    1981-1地號土地，以下合稱系爭土地）出賣予簡子賀，簡子
    賀並給付部分價金新台幣（下同）250 萬元，雙方約定暫不
    辦理所有權移轉登記，但為保障簡子賀已給付部分價金之權
    益，原告乃於96年4月27日提供系爭土地設定權利價值550萬
    元之第二順位抵押權予簡子賀（下稱系爭抵押權）。然簡子
    賀復於96年7月25 日將系爭抵押權讓與被告，並以宜蘭縣羅
    東地政事務所96年羅登字第129870號辦畢系爭抵押權讓與登
    記。嗣簡子賀與原告於96年12月21日在系爭買賣契約第12條
    以補註方式增訂特約事項第9項，約定簡子賀應於96年12 月
    25日前塗銷系爭抵押權讓與登記。然簡子賀迄未依約履行，
    原告遂於97年4月29 日對被告向鈞院提起塗銷系爭抵押權之
    訴訟而經以97年度訴字第136號事件受理。該案於97年12 月
    31日一審判決原告勝訴後，被告不服提起二審上訴（經臺灣
    高等法院以98年度上字第201 號事件受理，以下均簡稱系爭
    塗銷抵押權訴訟）之際，被告於明知系爭抵押權並無債權存
    在，卻仍基於侵害原告權利之故意，以該無效之系爭抵押權
    向鈞院聲請拍賣抵押物，藉由鈞院97年度執字第8111號強制
    執行程序，再以其母劉玉女名義拍定系爭土地，造成系爭土
    地上之建物與基地分屬不同人所有，影響系爭土地上之建物
    及系爭土地之市價，致使原告財產權受有損害。以系爭土地
    於鈞院97年度執字第8111號執行事件之鑑定價格與實際拍定
    價格差距有429,000 元，且因未連同建物一同出售就建物部
    分亦有2,589,763 元之損失，若與其上之建物一併出售更可
    節省增值稅1,410,626元，是原告所受損失合計已達為4,000
    ,389元。為此，爰依侵權行為之法律關係，僅先暫時請求被
    告賠償250萬元。並聲明請求被告應給付原告250萬元，及自
    起訴狀繕本送達被告翌日起至清償日止，按年息5%計算之利
    息。
二、被告答辯略以：
（一）系爭抵押權所擔保之債權係因可歸責於簡子賀之事由，而
      遭原告解除系爭買賣契約，是被告所受讓自簡子賀對原告
      之債權於系爭買賣契約解除之時方確定不存在，惟此並不
      影響被告受讓系爭抵押權之合法性，此為兩造於系爭塗銷
      抵押權訴訟中所是認。另查被告以系爭抵押權向鈞院聲請
      裁定拍賣抵押物之時間為97年5月15日，係早於97年12 月
      31日系爭塗銷抵押權訴訟之一審判決前，因此無如原告所
      稱被告於系爭塗銷抵押權訴訟一審判決後而上訴二審之際
      ，被告於明知系爭抵押權並無債權存在，竟以該無效之抵
      押權向鈞院聲請拍賣抵押物之情形。故被告是否有侵害原
      告之故意或過失，原告僅就系爭塗銷抵押權訴訟來作為佐
      證，然該訴訟的爭點就是系爭抵押權所擔保的債權是否存
      在，在該案還未確定之前，被告聲請拍賣抵押物及聲請強
      制執行應非故意或過失而侵害原告權利之行為。
（二）再者，被告受讓系爭抵押權的原因事實是因被告與簡子賀
      間確有借貸關係存在，此業經鈞院以97年度重訴字第87號
      確定判決所是認，此除證明被告受讓自簡子賀之系爭抵押
      權之合法性外，且因公示原則之下，系爭土地確實有抵押
      權之設定，當然是顯示抵押債權確實存在。且事後系爭塗
      銷抵押權訴訟經法院判決認定系爭抵押債權不存在之原因
      是在於原告嗣後與簡子賀解除系爭買賣契約，因此才認定
      系爭抵押權所擔保的債權不存在，並非自始設定時系爭抵
      押權即無效，抑或被告受讓系爭抵押權時所擔保之債權已
      確定不存在。職是，被告依法行使權利聲請拍賣抵押物，
      難謂主觀上有任何故意或過失，遑論原告亦未因此受有任
      何損害。縱令原告受有損害，亦難認與上開被告聲請拍賣
      抵押物或聲請強制執行之行為有相當因果關係。
（三）再退步言之，縱使原告需負損害賠償責任，惟系爭土地上
      之建物自始並非原告所有，則原告於計算損失時不應該將
      建物是否一併出售而有差價損失或是無法享受土地增值稅
      減免之損失均納入損害範圍等語。並聲明請求駁回原告之
      訴。
三、原告主張其與簡子賀就系爭土地簽訂系爭買賣契約約定由原
    告將其所有系爭土地出售予簡子賀，簡子賀並已給付250 萬
    元價金予原告。簡子賀於訂立系爭買賣契約後，以所擔任負
    責人之訴外人田新營造事業有限公司名義，向第一商業銀行
    貸款820 萬元，並由原告擔任連帶保證人及提供系爭土地設
    定最高限額923 萬元之第一順位抵押權予第一商業銀行。而
    原告為保障簡子賀已給付部分價金之權益，原告復提供系爭
    土地設定系爭抵押權予簡子賀。簡子賀再於96年7月25 日將
    系爭抵押權讓與被告，並以宜蘭縣羅東地政事務所96年羅登
    字第129870號辦畢系爭抵押權讓與登記。嗣簡子賀與原告在
    系爭買賣契約第12條以補註方式增訂特約事項第9 項，約定
    簡子賀應於96年12月25日前塗銷系爭抵押權讓與登記，然簡
    子賀迄未依約履行。嗣被告於97年5月15 日以系爭抵押權向
    本院聲請裁定准予拍賣抵押物，經本院以97 年司拍字第111
    號裁定准予拍賣系爭土地，被告即據以聲請強制執行而拍賣
    系爭土地，經本院以97年度執字第8111號執行事件受理；同
    時第一商業銀行亦於97年6 月間以田新營造事業有限公司未
    依約清償債務為由，向本院聲請拍賣抵押物，亦經本院以97
    年度司拍字第131 號裁定准予拍賣系爭土地，第一商業銀行
    亦據以聲請強制執行拍賣系爭土地，由本院以97年度執字第
    13569 號受理，並與上開執行事件併案執行。系爭土地後經
    執行法院於98年3月12 日公開拍賣，由訴外人劉玉女以1028
    萬元拍定，並於98年4月30 日辦畢所有權移轉登記。另簡子
    賀未依上開特約事項第9項約定履行後，原告遂於97年4月29
    日對被告向本院提起系爭塗銷抵押權訴訟，並先後於97 年6
    月30日及同年8月6日催告簡子賀履約，仍未獲置理，於是在
    同年8月26 日發函解除系爭買賣契約，表示沒收簡子賀已付
    價金。而系爭塗銷抵押權訴訟經本院以97年度訴字第136 號
    事件受理，同年12月31日判決被告敗訴後，被告上訴二審經
    以臺灣高等法院98年度上字第201 號事件受理，審理期間原
    告與簡子賀更於98年3月2日簽立和解書確認系爭買賣契約已
    經合法解除，99年4月27 日經二審判決確認系爭抵押權所擔
    保之債權已不存在確定等情，有原告提出系爭土地登記謄本
    、系爭買賣契約、宜蘭縣羅東地政事務所系爭土地異動資料
    、本院97年度執字第8111號執行事件函文、97年6月30 日、
    同年8月6日、同年8月26日催告函及送達回證、98年3月2 日
    和解書等為證，並經調閱本院97年度訴字第136 號、臺灣高
    等法院98年度上字第201號事件卷宗、本院97年度執字第811
    1 號執行事件卷宗核閱屬實，堪信此部分為真實。原告進而
    主張，被告明知系爭抵押權並無擔保債權存在，竟仍出於侵
    害原告權利之故意，以該無效之系爭抵押權向鈞院聲請拍賣
    抵押物，並藉由強制執行程序，再以其母劉玉女名義拍定系
    爭土地，而造成原告財產權受有上開損害等情，則為被告所
    否認，並以前詞為辯。是經兩造整理後，確認本件應審認之
    爭點為：(一)被告是否明知所受讓之系爭抵押權無任何擔保
    債權存在，而以無實際債權存在之抵押權向法院聲請拍賣抵
    押物並進而聲請強制執行程序？（二）爭點一部分若屬實，
    被告所為是否為侵權行為？（三）原告依民法第184條第1項
    請求損害賠償有無理由？若有理由，賠償金額應為若干，始
    為合理？茲審酌如下：
四、爭點一、被告是否明知所受讓之系爭抵押權無任何擔保債權
    存在，卻以無實際債權存在之抵押權向法院聲請拍賣抵押物
    並進而聲請強制執行程序？
（一）按抵押權係支配標的物交換價值之價值權，為使抵押權能
      發揮媒介投資手段之社會作用，已無斷然否認其亦具有獨
      立性之必要，是以對抵押權從屬性之解釋不妨從寬。蓋設
      定抵押權之目的係在擔保債權之清償，則只須將來實行抵
      押權時有被擔保之債權存在即為已足，故契約當事人如訂
      立以將來可發生之債權為被擔保債權，亦即其債權之發生
      雖屬於將來，但其數額已經預定者，此種抵押權在債權發
      生前亦得有效設立及登記。易言之，抵押權惟有在依當事
      人合意之內容及登記上之記載無從特定其擔保債權之範圍
      ，或其所擔保之債權有無效、不成立、被撤銷或依其情形
      無發生可能時，始得謂違反抵押權設定之從屬性。經查，
      依系爭買賣契約之約定，原告設定系爭抵押權予簡子賀，
      係為擔保原告就系爭買賣契約之履行，亦即原告與簡子賀
      於設定系爭抵押權時，係約定以將來系爭買賣契約合法解
      除後，簡子賀所得向原告主張之價金返還債權，及因原告
      不履行契約，簡子賀所得對原告主張之損害賠償債權，為
      系爭抵押權之被擔保債權，並預定其數額為550 萬元，此
      亦為原告所是認，並為上開臺灣高等法院98年度上字第20
      1 號事件認定在卷。故系爭抵押權所擔保債權之發生雖屬
      於將來，然非不可能發生，是依前揭說明，難謂系爭抵押
      權於設定登記時欠缺從屬性，應屬無效。則原告並未舉證
      證明被告有參與系爭買賣契約或系爭抵押權設定之過程，
      是系爭抵押權在業經設定登記之公示原則情形下，實無證
      據足認被告主觀上明知系爭抵押權所擔保之債權係尚未發
      生之將來債權。甚且既然系爭抵押權所擔保之債權於將來
      是有可能發生，更無法以系爭抵押權設定之初所擔保之債
      權尚未發生，即遽認被告明知系爭抵押權所擔保之債權已
      不存在。
（二）原告雖復主張原告對被告提起系爭塗銷抵押權訴訟中，由
      該案起訴狀所載，被告當已知悉原告與簡子賀設定系爭抵
      押權之源由，並可知簡子賀違約為系爭抵押權之讓與登記
      ，而須於96年12月25日前塗銷系爭抵押權讓與，自可知悉
      系爭抵押權並無擔保之債權存在云云。經查，系爭抵押權
      所擔保之債權為系爭買賣契約合法解除後，簡子賀所得向
      原告主張之價金返還債權，及因原告不履行契約，簡子賀
      所得對原告主張之損害賠償債權，已如前述。而被告對簡
      子賀有550萬元之債權，亦有被告提出本院97 年度重訴字
      第87號民事確定判決可憑。被告進而再於96年12月21日以
      存證信函將已受讓系爭抵押權與所擔保之債權一事通知原
      告，此有存證信函附上開97年度訴字第136 號卷可憑（見
      該卷第121 頁）。是由上過程，並無證據足證被告於受讓
      系爭抵押權時，主觀上已明知系爭抵押權所擔保之債權尚
      未發生或不存在。再者，縱使事後原告對簡子賀提起系爭
      塗銷抵押權訴訟，至多僅能使被告知悉簡子賀未依系爭買
      賣契約第12條之第9 項特約事項為履行之過程，以及原告
      於該訴訟中主張系爭抵押權所擔保債權不存在之陳述內容
      等情，然並無法證明被告主觀上已經確知系爭抵押權並無
      所擔保之債權存在。
（三）此外，雖依系爭塗銷抵押權訴訟之判決認定，因簡子賀違
      約，而經原告合法解除系爭買賣契約，並依約沒收已付價
      金充作違約金，簡子賀對原告自無價金返還債權及債務不
      履行損害賠償債權，系爭抵押權之被擔保債權已確定不發
      生等情。然上開原告因簡子賀違反系爭買賣契約上開特約
      事項第12條第9項約定，而先後於97年6月30日及同年8月6
      日催告簡子賀履約及之後於同年8月26 日發函解除系爭買
      賣契約之通知函件，並未知會被告，此有催告函及送達回
      證存卷可憑。是並無證據足證被告已知悉系爭買賣契約業
      因簡子賀違約而經原告合法解除，並已影響到被告所受讓
      之系爭抵押權以及系爭抵押權所擔保之債權。至多被告僅
      係於系爭塗銷抵押權訴訟期間，因原告提出訴訟資料而知
      悉原告主張及陳述之內容；更何況，於系爭塗銷抵押權訴
      訟第二審上訴期間，原告更提出與簡子賀之和解書作為系
      爭買賣契約確實已經合法解除之證據，顯然系爭塗銷抵押
      權訴訟期間兩造尚須就系爭買賣契約是否已合法解除為訴
      訟攻防，並提出資料供法院為心證之形成，是無從單以被
      告為系爭塗銷抵押權訴訟之當事人，即認被告明知所受讓
      之系爭抵押權所擔保之債權並不存在。故被告於97年5 月
      15日，向本院聲請裁定准予拍賣抵押物獲准，並即據以聲
      請強制執行而拍賣系爭土地經執行法院於98年3月12 日公
      開拍賣，由訴外人劉玉女拍定，並於98年4月30 日辦畢所
      有權移轉登記等情，均係於上開塗銷抵押權訴訟判決確定
      前之訴訟期間所為之行為，是自不能以被告於系爭塗銷抵
      押權訴訟之訴訟結果未明之期間，有以系爭抵押權就系爭
      土地向法院聲請拍賣抵押物並聲請強制執行程序，即認定
      被告明知所受讓之系爭抵押權無任何債權存在。
五、依前所述，既無證據足認被告明知所受讓之系爭抵押權所擔
    保之債權僅屬將來可能發生之債權，亦無證據足證被告已明
    知系爭抵押權所擔保之將來債權已確定不會發生或系爭抵押
    權無任何擔保債權存在，卻以無實際債權存在之抵押權向法
    院聲請拍賣抵押物並進而聲請強制執行程序之事實，是爭點
    二、三部分即無需再予審酌，一併敘明。綜上所述，本件原
    告之訴為無理由，自應駁回。
六、訴訟費用負擔之依據：民事訴訟法第78條。
中    華    民    國   100    年    9     月    22    日
                  臺灣宜蘭地方法院民事庭
                      法  官  蔡仁昭
正本係照原本作成。
如不服本判決，應於收受送達後20日內向本院提出上訴狀（應附
繕本）。
中    華    民    國   100    年    9     月    22    日
                      書記官  邱淑秋